臺灣臺北地方法院民事判決　　　　　　　96年度訴字第1651號
原　　　告　財政部國有財產局
法定代理人　乙○○
訴訟代理人　甲○○
複 代理 人　龔維智律師
被　　　告　台北丸台運送股份有限公司
法定代理人　丁○○
被　　　告　千年神木國際有限公司
法定代理人　丙○○
　　　　　　　　　　　　樓
上列當事人間拆屋還地等事件，本院於民國96年10月4日言詞辯
論終結，判決如下：
    主      文
被告千年神木國際有限公司應給付原告新臺幣伍拾捌萬伍佰陸拾
元，及自民國九十六年十月五日起至清償之日止，按年息百分之
五計算之利息。
原告其餘之訴駁回。
訴訟費用由被告千年神木國際有限公司負擔二分之一；餘由原告
負擔。
本判決原告勝訴部分，以新臺幣壹拾玖萬肆仟元供擔保後，得假
執行；但被告千年神木國際有限公司得以新臺幣伍拾捌萬伍佰陸
拾元為原告預供擔保，而免為假執行。
原告其餘假執行之聲請駁回。
    事實及理由
甲、程序方面：
一、按訴狀送達後，原告不得將原訴變更或追加，但基礎事實同
    一者、擴張或減縮應受判決事項之聲明者，不在此限，民事
    訴訟法第255條第1項第2款、第3款定有明文。本件原告原起
    訴主張被告台北丸台運送股份有限公司（下稱丸台公司）無
    權占有系爭土地搭建系爭鐵皮屋，嗣出租予被告千年神木國
    際有限公司（下稱千年神木公司）使用，請求丸台公司應將
    系爭鐵皮屋拆除，將土地返還原告，並給付原告新臺幣（下
    同）98萬9892元及自起訴狀繕本送達翌日起至清償日止，按
    年息百分之五計算之利息；暨自民國91年1月1日起至返還土
    地之日止，按當年期公告地價年息百分之十除以十二，按月
    給付原告土地使用補償金（見本院卷第3頁）。嗣因系爭鐵
    皮屋業經千年神木公司於96年6月30日拆除完畢，原告具狀
    請求追加被告千年神木公司應與被告丸台公司共同給付原告
    109 萬2888元，及自96年10月5日起算之法定利息（見本院
    卷第71頁），經核原告前後聲明請求之基礎事實同一，且訴
    訟資料得以援用，而原告所為請求金額之增加，核屬擴張應
    受判決事項之聲明，揆諸上開法條規定，應予准許。
二、又本件被告千年神木國際有限公司經合法通知，未於言詞辯
    論期日到場，核無民事訴訟法第386條所列各款情形，爰依
    原告之聲請，由其一造辯論而為判決。
乙、實體方面：
一、原告主張：坐落臺北市○○區○○段3小段5-1地號土地（下
    稱系爭土地）為中華民國所有，伊為管理機關。被告丸台公
    司、千年神木公司竟無權占有系爭土地，且在其上搭建如附
    圖所示面積40平方公尺之鐵皮屋。嗣被告千年神木公司雖已
    於96年6月30日雇工將系爭鐵皮屋拆除完畢，於上開無權占
    有期間，係無法律上之原因而受利益，致原告受有相當於租
    金之損害，爰依民法第179條、土地法第97條準用同法第105
    條規定，請求被告丸台公司、千年神木公司賠償自90年11月
    1日起至96年6月30日止相當於租金之不當得利109萬2888元
    等語。併聲明：(一)被告應給付原告109萬2888元，及自96年
    10月5日起至清償日止，按年息百分之五計算之利息。(二)願
    供擔保請准宣告假執行。
二、被告則各以：(一)丸台公司部分：伊向鐵路局承租臺北市○○
    區○○段3小段5-1地號土地內部分土地，興建門牌臺北市○
    ○○路20號房屋，嗣該公司於87年12月9日即遷移高雄，未
    再使用上開房屋，並於92年10月1日將上開房屋出租予被告
    千年神木公司負責人丙○○，出租範圍不包括系爭鐵皮屋，
    系爭鐵皮屋亦非伊所搭建，退步言，原告請求相當於租金之
    不當得利，其中自90年11月1日至91年2月13日之請求權已經
    時效消滅，自得拒絕給付；(二)千年神木公司部分：伊於92年
    10 月1日向被告丸台公司負責人丁○○以現況承租包括系爭
    鐵皮屋在內之房地，系爭鐵皮屋並非伊搭建，可能是前手機
    車行搭建；各等語置辯。併均聲明：(一)駁回原告之訴及其假
    執行之聲請；(二)如受不利之判決，願供擔保，請准宣告免為
    假執行。
三、查系爭土地為中華民國所有，原告為管理機關，被告千年神
    木公司使用系爭鐵皮屋占用上開土地面積40平方公尺等情，
    業據原告提出土地登記謄本為證（見本院卷第9至21頁），
    ，且經本院會同地政人員至現場勘驗及測量屬實，製有勘驗
    筆錄、土地複丈成果圖在卷可憑（見本院卷第44至45頁、第
    50至51頁），復為被告丸台公司、千年神木公司所不爭執，
    堪信為真。原告主張被告丸台公司、千年神木公司無權占有
    系爭土地，被告則各以上情置辯。茲本件兩造爭執點厥為系
    爭鐵皮屋坐落土地究係由何人無權占有而興建？應返還相當
    於租金之不當得利若干？
四、本院之判斷：
  (一)系爭鐵皮屋係何人無權占有興建？
  1.按動產附合於不動產，而歸不動產所有人取得動產所有權者
    ，須以動產因附合而成為不動產之重要成分為要件。所謂成
    為不動產之重要成分，係指此種結合具有固定性、繼續性，
    而未成為另一獨立之定著物而言（最高法院84年度台上字第
    2625號判決意旨參照）；至於土地上之建築物如得獨立存在
    而可達經濟上使用之目的者，即為獨立之不動產，並無附合
    而為他人建築物之重要成分之可言（最高法院85年度台上字
    第2577號判決意旨參照）。查系爭鐵皮屋係坐落被告丸台公
    司所有門牌臺北市○○○路20號房屋後方，以綠色鐵皮沿牆
    壁所搭建之一層樓房屋，並有獨立出入口，有本院勘驗筆錄
    及現場照片可稽（見本院卷第45頁、第81至82頁），而上開
    房屋後方增建系爭鐵皮屋，業經被告千年神木公司委託永霖
    鋼鐵公司（下稱永霖公司）以2萬元代價拆除，拆除後鋼鐵
    則由永霖公司接收，亦有工程契約書可稽（見本院卷第74頁
    ），復為原告所不爭執，是上開以鐵皮搭蓋1層房屋已得獨
    立存在並可達經濟上使用之目的，揆諸前開判例說明，應為
    獨立之不動產，並無附合而為被告丸台公司上開建築物之重
    要成分。
  2.次按，以無權占有為原因，請求返還土地者，占有人對土地
    所有權存在之事實無爭執，而僅以非無權占有為抗辯者，土
    地所有權人對其土地被無權占有之事實無舉證責任，占有人
    自應就其取得占有係有正當權源之事實證明之。查系爭鐵皮
    屋於拆除前為被告千年神木公司占有使用，為兩造所不爭執
    ，併經本院勘驗屬實，被告千年神木公司雖抗辯：系爭鐵皮
    屋係於92年10月間向被告丸台公司承租，當時為現況交屋云
    云，惟為被告丸台公司否認，所辯是否可採，已非無疑；又
    被告丸台公司於92年10月1日將其所有門牌臺北市○○○路
    20 號房屋出租予訴外人丙○○經營千年神木公司，亦有該
    契約書及千年神木公司變更登記表可參（見本院卷第26至28
    頁、第36頁），被告丸台公司既否認系爭鐵皮屋為其所興建
    ，且該鐵皮屋並無附合而為被告丸台公司上址房屋之重要成
    分，為獨立之不動產，業如前述，則系爭鐵皮屋顯非上開租
    賃契約標的物範圍所及；況被告千年神木公司並不諱言：系
    爭鐵皮屋可能係前手機車行蓋的等語（見本院卷第61頁），
    並參酌被告千年神木公司已自行雇工拆除系爭鐵皮屋，倘被
    告千年神木公司對系爭鐵皮屋並無處分權，豈有權雇工拆除
    他人之物，益見系爭鐵皮屋並非被告丸台公司搭建。是被告
    千年神木公司既對原告土地所有權存在之事實無爭執，復未
    就其取得占有係有正當權源之事實舉證證明，則原告主張被
    告千年神木公司無權占有系爭土地，即屬有據。
  3.又民事訴訟如係由原告主張權利者，應先由原告負舉證之責
    ，若原告先不能舉證，以證實自己主張之事實為真實，則被
    告就其抗辯事實即令不能舉證，或其所舉證據尚有疵累，亦
    應駁回原告之請求，最高法院17年上字第917號判例著有明
    文。原告主張被告丸台公司無權占有系爭土地搭建鐵皮屋云
    云，為被告丸台公司所否認，辯稱：該公司早於87年12月9
    日即從上址遷至高雄市營業，嗣將上址房屋出租被告千年神
    木公司，除有上開租賃契約外，尚有汽車運輸業營業執照、
    及公司登記資料可考（見本院卷第25頁、第34頁），又系爭
    鐵皮屋既未因附合成為被告丸台公司上址建物之一部，而有
    擴張租賃標的物範圍情事，核屬獨立之不動產，業如前述，
    原告復未舉證被告丸台公司有何無權占有系爭土地之事實，
    則其請求被告丸台公司返還相當於租金之不當得利云云，即
    無可取。
  (二)被告千年神木公司應返還相當於租金之不當得利若干？
  1.按無法律上之原因而受利益，致他人受損害者，應返還其利
    益，民法第179條定有明文；又無權占有他人土地，可能獲
    得相當租金之不當得利，此為社會通常觀念，最高法院61年
    台上字第1695號判例意旨足資參照。如前所述，被告千年神
    木公司係自92年10月1日起至96年6月30日拆除時止，無權占
    有系爭土地，為原告及被告千年神木公司所不爭執，堪認上
    開期間被告即無權占用系爭土地，取得相當於租金之不當得
    利，故原告依不當得利之法律關係，請求被告返還渠無權占
    用系爭土地所得之不當得利，洵屬有據；至原告請求自90年
    11 月起至92年9月30日止相當於租金之不當得利，因原告未
    提出證據證明系爭鐵皮屋自斯時起即已存在而為被告千年神
    木公司無權占有系爭土地情形，即乏依據，委無可取。
  2.次按城市地方租用基地建築房屋之租金，依土地法第105條
    準用同法第97條規定，以不超過土地申報總價年息10％為限
    。所謂土地之總價額，係指土地所有人依土地法申報之地價
    即法定地價，而公有土地則以公告地價為申報地價，免予申
    報，土地法施行法第25條、平均地權條例施行細則第21條定
    有明文。又基地租金之數額，除以基地申報地價為基礎外，
    尚須斟酌基地之位置，工商業繁榮之程度，承租人利用基地
    之經濟價值及所受利益等項，並與鄰地租金相比較，以為決
    定（最高法院68年台上字第3071號判例可資參照）。經查，
    系爭土地坐落於臺北市○○○路20號房屋後方，屬城市地方
    土地，緊鄰市○○道，林森北路為6線道，交通便捷，被告
    千年神木公司無權占用系爭土地上之鐵皮屋，乃作為該公司
    辦公室及儲物使用，有本院勘驗筆錄及照片為憑（見本院卷
    第45頁、第80頁），爰斟酌系爭地上物係商業用途，且附近
    屬商業繁榮地區，交通發達，惟占用面積不大等情形，本院
    認原告主張其租金應以土地及建物申報價額之年息百分之十
    計算，尚嫌過高，應以土地申報價額之百分之八計算為適當
    。是被告無權占用系爭土地如附圖所示之面積為40平方公尺
    ，而原告主張系爭土地於92年10月間之公告地價為每平方公
    尺4萬7,900元，自96年1月起公告地價調高為每平方公尺5萬
    1,500元，亦有系爭土地臺北市公告土地現值及公告地價查
    詢系統及國有土地使用補償金歸檔計算表可稽（見本院卷第
    7 頁、第77頁），故原告依據民法第179條、土地法第105條
    準用同法第97條等規定，請求被告千年神木公司給付自92年
    10 月1日起至96年6月30日止，相當於租金之不當得利金額
    為58萬560元【計算式：（92年10月1日起至95年12月31日止
    共39個月：47,900×40×8％×39/12＝498,160）+（96年1
    月1日起至96年6月30日止共6個月：51,500×40×8％×6/12
    ＝82,400）＝580,560】。
五、綜上所述，原告請求被告千年神木公司給付58萬560元及自
    96年10月5日起至清償日止，按年息百分之五計算之利息，
    為有理由，應予准許；逾此範圍，為無理由，應予駁回。本
    件原告勝訴部分，兩造均陳明願供擔保，分別聲請宣告假執
    行或免為假執行，本院經審核尚無不合，爰分別酌定相當擔
    保金額准許之。至原告敗訴部分，其假執行之聲請，已失所
    附麗，併予駁回。
六、本件為判決之基礎已臻明確，兩造其餘之攻擊或防禦方法及
    未經援用之證據，經本院斟酌後，認為均不足以影響本判決
    之結果，自無逐一詳予論駁之必要，併此敘明。
七、據上論結，本件原告之訴為一部有理由、一部無理由，依民
    事訴訟法第385條第1項前段、第79條、第390條第2項、第
    392 條第2項，判決如主文。
中　　華　　民　　國　　96　　年　　10　　月　　12　　日
                  民事第五庭    法　官　胡宏文
以上正本係照原本作成
如對本判決上訴，須於判決送達後20日內向本院提出上訴狀
中　　華　　民　　國　　96　　年　　10　　月　　12　　日
                    　　　　　　書記官　曾寶生
